臺灣臺北地方法院民事判決　　　　　　 95年度簡上字第216號
上　訴　人　乙○○
訴訟代理人　方正彬律師
被上訴人　　甲○○
訴訟代理人　林嫦芬律師
上列當事人間請求侵權行為損害賠償事件，上訴人對於中華民國
95年2月9日本院臺北簡易庭94年度北簡字第43565號第一審判決
提起上訴，本院於96年12月14日言詞辯論終結，判決如下：
    主      文
原判決關於命上訴人給付超過新臺幣壹拾壹萬零貳佰零壹元本息
，及該部份假執行之宣告，暨訴訟費用之裁判均廢棄。
前開廢棄部分，被上訴人在第一審之訴駁回。
其餘上訴駁回。
第一、二審訴訟費用由上訴人負擔五分之二，餘由被上訴人負擔
。
    事實及理由
一、被上訴人起訴主張：
  (一)伊於民國92年12月31日下午1時許，駕駛車號7A-193號計程
    車（下稱系爭汽車）沿臺北市○○○路北往南方向第三車道
    前駛，行經170號前，突遭上訴人所騎乘車牌號碼QY7-270號
    機車（下稱系爭機車）自右側竄出撞及，致系爭汽車多處受
    損（下稱系爭車禍事件），惟上訴人未停車處理，反加速駛
    離現場，伊因而於93年2月3日前往上訴人位於臺北縣永和市
    ○○街24巷19號2樓住處樓下與其理論，詎上訴人竟騎乘系
    爭機車將伊撞倒，致伊受有右足挫傷、左手腕瘀血1.5公分
    、兩膝挫傷、擦傷等多處傷害（下稱系爭傷害事件）。
  (二)系爭汽車因系爭車禍事件受損，伊共支出修復費用新臺幣（
    下同）7,800元，並受有營業損失4,542元（按台北市稅捐稽
    徵處查定之計程車每日營業收入額1,514元之標準計算，共3
    天）。另因系爭傷害事件而支出醫療費用（含門診費及復健
    費）53,374元、交通費用6,320元，另就診期間無法駕駛計
    程車，受有營業損失126,300元（其中包括門診就醫時間的
    營業損失16,500元及復健時間的營業損失109,800元），又
    因遭上訴人故意以系爭機車衝撞身體受傷，需長期復健治療
    ，精神上痛苦不堪，上訴人應賠償精神慰撫金50,000元。
  (三)爰依民法第184條第1項前段、第191條之2、第193條、第213
    條及第195條規定起訴，請求上訴人給付248,336元及自起訴
    狀繕本送達翌日即94年11月29日起至清償日止，按年息5%計
    算之利息（原審為被上訴人勝訴判決，並依職權為假執行及
    免為假執行之宣告，被上訴人於本院為駁回上訴之聲明）。
二、上訴人辯以：
  (一)兩車於92年12月31日發生車禍，惟被上訴人就此車禍之發生
    亦負有相同比例之過失責任，應減免賠償責任。
  (二)伊未於93年2月3日騎乘系爭機車衝撞被上訴人，如有傷害行
    為，被上訴人於受傷當日就醫時未有骨折現象，並無復健必
    要。至財團法人天主教耕莘醫院永和分院（下稱耕莘醫院永
    和分院）93年2月3日診斷證明書所載之「腰部挫傷」，乃被
    上訴人之主述，自難認係伊所致。又被上訴人有坐骨神經病
    痛宿疾，並於系爭傷害事件後之93年3月24日自行跌倒，可
    見93年2月3日以後之治療均係被上訴人個人因素。再者，被
    上訴人見伊騎乘系爭機車，猶站在車前，甚以手按住機車把
    手阻止伊離去，伊趕著上班始發動機車前進，被上訴人就此
    傷害之發生亦與有過失。
  (三)聲明：廢棄原判決，駁回被上訴人在原審之訴。
三、兩造不爭執之事實：
  (一)被上訴人於92年12月31日下午1時許，駕駛系爭汽車行經臺
    北市○○○路170號前，與上訴人騎乘系爭機車發生碰撞，
    系爭汽車有多處損壞。
  (二)被上訴人於93年2月3日前往位於臺北縣永和市○○街24巷19
    號2樓上訴人住處樓下，與上訴人理論，適上訴人騎乘系爭
    機車欲離去，因遭被上訴人阻礙去路，上訴人仍發動引擎，
    被上訴人因無力抵擋該機車之衝力，致跌倒在地，受有右足
    挫傷、左手腕瘀血1.5公分、兩膝挫傷、擦傷等多處傷害，
    上訴人所涉刑事部分，業經臺灣板橋地方法院以93年度簡字
    第550號及94年簡上字第91號刑事判決傷害罪確定。
四、本件之爭點及本院之判斷：
  (一)被上訴人就系爭車禍事件之發生、系爭傷害事件之發生，是
    否與有過失？
  1.系爭車禍及系爭傷害之發生肇因於上訴人之過失行為，上訴
    人應負侵權行為損害賠償責任：
    (1)按「汽車、機車或其他非依軌道行駛之動力車輛，在使用
      中加損害於他人者，駕駛人應賠償因此所生之損害。但於
      防止損害之發生，已盡相當之注意者，不在此限」，民法
      第191條之3定有明文。本件上訴人陳稱92年12月31日下午
      1時許，騎乘機車沿臺北市○○○路北往南方向第四車道
      行駛，見前方路旁停有乙輛警車，遂將系爭機車自警車左
      側繞出，但未超越車道線等語（見原審卷第20頁、本院卷
      第181頁），惟對照卷附照片（見原審卷第150頁），警車
      乃停放於第四車道之路旁，警車前方並置有攔檢標示，如
      沿警車左側行駛，勢必跨越車道線，依92年10月15日修正
      公布之道路交通安全規則第98條第6款規定：「汽車在雙
      向四車道行駛時，應依左列規定：六變換車道時，應讓直
      行車先行，並注意安全距離。」，上訴人有讓直行車先行
      之義務。又依卷附照片（見原審卷第150頁），當時道路
      無障礙物，無天候不佳情形，上訴人應無不能注意左側有
      無來車，竟貿然將系爭機車車頭左偏，致與自第三車道前
      來之系爭汽車發生碰撞，系爭車禍之發生肇因於上訴人違
      反前開變換車道注意義務，堪予認定。另觀諸卷附照片（
      見原審卷第151至153頁），系爭機車左側機車葉子板有明
      顯撞痕，系爭汽車右前車頭受損，系爭汽車所受損害應係
      與上訴人貿然向左變換車道所致，自有因果關係。揆諸首
      開規定，應認上訴人就系爭車禍事件負有侵權行為損害賠
      償責任。
    (2)按「因故意或過失，不法侵害他人之權利者，負損害賠償
      責任」，民法第184條第1項前段定有明文。本件上訴人於
      93年2月3日所涉刑事部分，業經判決傷害罪確定，上訴人
      見被上訴人站在系爭機車前方，猶發動引擎前進，伊就系
      爭傷害事件之發生，難謂無何責任。又參以被上訴人所受
      之右足挫傷、左手腕瘀血1.5公分、兩膝挫傷、擦傷等傷
      害，復核與站在機車前方之一般人遭系爭機車碰撞而跌倒
      在地之傷勢大致相當，應認被上訴人之傷害與上訴人之行
      為間有因果關係。依前開規定，上訴人仍應負擔損害賠償
      責任。
  2.上訴人就系爭車禍事件及系爭傷害事件之發生皆與有過失：
    按損害之發生或擴大，被害人與有過失者，法院得減輕賠償
    金額，或免除之。民法第217條第1項定有明文。又所謂被害
    人與有過失，只須其行為與加害人之行為，為損害之共同原
    因，而其過失並有助成損害之發生或擴大者，即屬相當，不
    論加害人應負故意過失或無過失責任，均有該規定之適用。
    (1)被上訴人為系爭汽車駕駛人，行駛汽車時，應注意車前狀
      況及兩車併行之間隔，並隨時採取必要之安全措施（道路
      交通安全規則第94條第3項規定參照）。其於復興北路北
      往南第三車道行駛時，依當時之天候及視線，並無不能注
      意車前狀況情事，竟疏未注意上訴人所騎乘之系爭機車已
      自第四車道變換車道而來，且未採取避免碰撞之安全措施
      ，被上訴人就此碰撞事故之發生，亦有注意義務之違反，
      難謂全無過失，應有民法第217條第1項規定之適用。
    (2)被上訴人雖否認以手按住系爭機車手把阻擋上訴人騎乘機
      車離去，惟被上訴人以身體攔阻上訴人離開，上訴人仍執
      意騎乘系爭機車離去，因此碰撞被上訴人身體，被上訴人
      倒地受傷等情，刑事判決已闡釋綦詳，被上訴人訴訟代理
      人就系爭傷害事件之發生經過，復稱如刑事判決之認定（
      見本院卷第181頁），則被上訴人阻擋上訴人騎乘機車離
      去，難謂非系爭傷害事件發生之共同原因，被上訴人請求
      被上訴人賠償損害，即有過失相抵原則之適用。
  (二)被上訴人請求賠償之數額是否皆與上開車禍、傷害事件有關
    ？
    1.系爭車禍事件：
    (1)按負損害賠償責任者，除法律另有規定或契約另有訂定外
      ，應回復他方損害發生前之原狀，債權人並得請求支付第
      一項情形，債權人得請求支付回復原狀所必要之費用，以
      代回復原狀，民法第213條第1、3項定有明文。經查，被
      上訴人所有之系爭汽車係88年3月出廠，有汽車車籍資料
      可稽（見本院卷第151頁），本件車輛之修理既以新零件
      更換被毀損之舊零件，則被上訴人以估價單所示之修理費
      作為損害賠償之依據，自應將零件折舊部分予以扣除。依
      行政院所頒「固定資產耐用年數表」及「固定資產折舊率
      表」之規定，汽車之耐用年數為5年，依定率遞減法每年
      折舊千分之369，參酌營利事業所得稅結算申報查核准則
      第95條第8項規定，固定資產提列折舊採用定率遞減法則
      者，以1年為計算單位，其使用期限未滿1年者，按實際使
      用之月數相當於全年之比例計算之，不滿1月者，以月計
      。系爭汽車出廠日至事故發生日92年12月31日，實際使用
      日數為4年10月，則該車更換零件之折舊總額應為5,341元
      ，扣除折舊額後，系爭汽車之零件費用應以659元為正當
      （計算式如附表所示），另依被上訴人提出之估價單，尚
      支出鈑金工資1,800元，故系爭汽車之修理費用於2,459元
      範圍內有適當（659元＋1,800元）。
    (2)次按損害賠償，除法律另有規定或契約另有訂定外，應以
      填補債權人所受損害及所失利益為限。依通常情形，或依
      已定之計畫、設備或其他特別情事，可得預期之利益，視
      為所失利益。民法第216條復有明文。原告另稱系爭汽車
      因本車禍事件送修致有3日無法營業，以每日1,514元之營
      業額計算，受有4,542元之損失云云。惟系爭汽車排氣量
      為1998cc，依台北市汽車駕駛員職業公會96年10月12日96
      北市汽工公字第1656號函檢送之台北市計程車每月查定銷
      售額，未超過2000cc計程車每月查定銷售額為38,630元，
      以每月營業日數26日計算，每日銷售額為1,486元（見本
      院卷第189至191頁），是被上訴人之營業損失金額為4,45
      8元（1,486元×3日）。
    (3)如前所述，被上訴人因系爭車禍事件受有損失6,917元（
      2,459元＋4, 458元），惟其就系爭車禍之發生亦與有過
      失，經斟酌兩造違反道路交通安全規則之情節後，認渠等
      各負一半之過失責任，故上訴人應負擔3,459元之賠償責
      任（6,917元×5/10= 3,459元，元以下4捨5入）。
    2.系爭傷害事件：
      按不法侵害他人之身體或健康者，對於被害人因此喪失或
      減少勞動能力或增加生活上之需要時，應負損害賠償責任
      。另不法侵害他人之身體、健康、名譽、自由、信用、隱
      私、貞操，或不法侵害其他人格法益而情節重大者，被害
      人雖非財產上之損害，亦得請求賠償相當之金額。又損害
      賠償，除法律另有規定或契約另有訂定外，應以填補債權
      人所受損害及所失利益為限。依通常情形，或依已定之計
      畫、設備或其他特別情事，可得預期之利益，視為所失利
      益。民法第193條第1項、第195條第1項前段及第216條復
      有明定。
      (1)上訴人否認93年2月3日以後之治療與系爭傷害事件有關
        ，並舉耕莘醫院永和分院95年6月12日耕永字第0644號
        函為證（見本院卷第40、41頁）。然經本院函詢被上訴
        人就診之財團法人長庚紀念醫院林口分院（下稱長庚醫
        院林口分院）93年2月3日以後之治療與系爭傷害事件之
        關連性，該院已於96年5月31日以（96）長庚院法字第
        0454號函復本院，略以：「依據病歷記載，陳君係93年
        2月18日至本院復健科就診，當時病患主訴因車禍造成
        兩手腕、右側臀部、右足踝受傷及下背疼痛，與貴院檢
        附天主教耕莘醫院永和分院2月3日開立之病患診斷證明
        書所載診斷關連性頗高，故就醫學而言，兩者間可能係
        同一次傷害所造成」（見本院卷129頁），而上訴人就
        此項指摘復未進一步舉證，依舉證責任分配原則，自難
        遽認93年2月3日以後之治療與系爭傷害事件絕對無關。
        雖被上訴人於系爭傷害事件後之93年3月24日自行跌倒
        ，且前往長庚醫院林口分院治療與復健，但被上訴人自
        93年2月18日治療系爭傷害起即持續接受治療，就醫學
        而言，被上訴人於上述期間內所接受之治療，每次皆有
        針對系爭傷害為治療，有長庚醫院林口分院96年7月18
        日（96）長庚院法字第0674號函可稽（見本院卷第137
        頁），是93年2月18日起之治療係持續針對系爭傷害而
        為，亦即尚無法排除此後治療與系爭傷害事件之關連性
        。
      (2)被上訴人雖請求上訴人賠償93年3月31日起之醫療費用
        、交通費及營業損失，然依長庚醫院林口分院96年10月
        2日（96）長庚院法字第0916號函所示：「據病歷所載
        ，陳君自93年3月31日起至94年11月3日之期間內所接受
        之治療，有部分係治療93年2月18日之傷害，有部分係
        治療93年3月24日之傷害，而二次傷害之治療乃一併實
        施，就醫學而言，應無法區分並進而區分自負額及所需
        時間多寡」（本院卷第188頁），究係針對哪一次傷害
        所為之費用支出，即乏證據論斷，茲參酌民事訴訟法第
        222條第2項之規定「當事人已證明受有損害而不能證明
        其數額或證明顯有重大困難者，法院應審酌一切情況，
        依所得心證定其數額。」，爰認定自斯時起之醫療費、
        交通費與營業損失僅一半與系爭傷害事件有關：
      經核被上訴人提出之醫療費單據及交通部台灣區○道○
        ○○路局繳費證明單，雖分別合計為53,374元及6,320
        元（原審卷第39至109頁、第117至136頁），然與系爭
        傷害事件有關者如下：93年3月31日（不含31日）以前
        之醫療費及交通費分別為6,922元及440元，93年3月31
        日（含31日）以後則分別為23,226元及2,940元，醫療
        費與交通費合計為33,528元。
      93年3月31日（不含31日）以前，門診6次，每次2小時
        ，每小時150元（上訴人對此計算方式無意見，見本院
        卷第181頁反面），計1,800元；93年3月31日（含31日
        ）以後，門診49次，計7,350元（見原審卷第137、138
        頁）；93年3月31日（不含31日）以前，復健26次，每
        次3小時，每小時150元，計11,700元；93年3月31日（
        含31日）以後，復健218次，計49,050元（見原審卷第
        139、140頁）。故與系爭傷害事件有關之營業損失為
        69,900元。
    (3)被上訴人又稱其因上訴人之傷害行為，受有精神上之損害
      ，請求慰撫金50,000元。然慰撫金之多寡，應斟酌雙方之
      身分、地位、資力與加害程度，及其他各種情形核定相當
      之數額，該金額是否相當，自應依實際加害情形與被害人
      所受之痛苦及雙方之身分、地位、經濟狀況等關係決定之
      （最高法院51年度台上字第223號判例意旨參照）。本件
      被上訴人所受傷勢堪稱輕微，認為被上訴人請求之精神慰
      撫金尚屬過高，應以30,000元為適當公允。
    (4)被上訴人因系爭傷害事件所受損害為133,428元（33,528
      元＋69,900元＋30,000元），但被上訴人就本件傷害之發
      生與有過失，茲斟酌上訴人見被上訴人站在機車前方，已
      預見發動引擎前進將撞傷被上訴人，上訴人之責任比例較
      大，僅減免五分之一之賠償責任，應令上訴人賠償106,74
      2元（133,428元×4/5）（元以下4捨5入）。
五、綜上所述，上訴人兩次侵權行為，應賠償被上訴人之金額為
    110,201元（3,459元＋106,742元）。從而，被上訴人依侵
    權行為法律關係起訴，請求上訴人給付110,201元，及起訴
    狀繕本送達翌日即94年11月29日起至清償日止，按年息5%計
    算之法定遲延利息部分，為有理由，應予准許。逾此所為請
    求，為無理由，應予駁回。原審就超過上開應准許部分，為
    上訴人敗訴之判決，並為假執行之宣告，自有未洽。上訴意
    旨就此部分指摘原判決不當，求予廢棄改判，為有理由。至
    於上開應准許部分，原審判命上訴人給付，並依職權為假執
    行之宣告，核無違誤，上訴意旨仍執陳詞，指摘原判決此部
    分不當，求予廢棄，為無理由，應駁回其上訴。
六、本件為判決之基礎已臻明確，兩造其餘之陳述及所提其他證
    據，經本院斟酌後，認為均於判決之結果無影響，亦與本案
    之爭點無涉，自無庸逐一論述，併此敘明。
七、據上論結，本件上訴為一部有理由，一部無理由，依民事訴
    訟法第436條之1第3項、第450條、第449條第1項、第79條，
    判決如主文。
中　　華　　民　　國　　96　　年　　12　　月　　28　　日
                民事第六庭審判長法  官   張競文
                                法  官   陳文正
                                法  官   許純芳
以上正本係照原本作成。
本判決不得上訴。
中　　華　　民　　國　　97　　年　　1 　　月　　2 　　日
                                書記官   潘惠梅
┌───────────────────────────────────┐
│附表            　　　　　　　　　　                                  │
├──┬────────────────┬───────────────┤
│年次│折　　　　　舊　　　　　額　　　│　　折　 舊　　後　　餘　 額  │
├──┼────┬───────────┼────┬──────────┤
│　　│金　額　│計　　算　　方　　式　│金　額　│計　　算　　方　式  │
├──┼────┼───────────┼────┼──────────┤
│１  │2,214   │6,000×0.369=2,214    │3,786　 │6,000-2,214=3,786   │
├──┼────┼───────────┼────┼──────────┤
│２  │1,397   │3,786×0.369=1,397    │2,389　 │3,786-1,397=2,389   │
├──┼────┼───────────┼────┼──────────┤
│３  │882     │2,389×0.369=882      │1,507　 │2,389-882=1,507     │
├──┼────┼───────────┼────┼──────────┤
│４  │556     │1,507×0.369=556      │951  　 │1,507-556=951       │
├──┼────┼───────────┼────┼──────────┤
│５  │292     │951×0.369×10/12=292 │659  　 │951-292=659         │
├──┴────┴───────────┴────┴──────────┤
│註：元以下四捨五入。零件總額為3,000（更換前保險桿）+1,500（烤漆）     │
│    +1,500（烤漆）＝6,000                                             │
└───────────────────────────────────┘
